臺灣高等法院民事判決　　　　　　　　 100年度勞上字第21號
上　訴　人　國光汽車客運股份有限公司
法定代理人　陳浴生
訴訟代理人　蔡順雄律師
　　　　　　陳品妤律師
被　上訴人　徐桂松
訴訟代理人　粘舜權律師
　　　　　　鍾欣惠律師
上列當事人間請求確認僱傭關係存在事件，上訴人對於中華民國
99年12月15日臺灣板橋地方法院99年度勞訴字第40號第一審判決
提起上訴，本院於100年6月29日言詞辯論終結，判決如下：
    主      文
上訴駁回。
第二審訴訟費用由上訴人負擔。
    事實及理由
一、被上訴人主張：伊自臺灣汽車客運股份有限公司 (下稱臺汽
    公司) 時期即受僱擔任司機，臺汽公司組織與公司名稱自民
    國(下同)90年7月1日起變更為上訴人公司，惟法人格並未變
    更仍具同一性，兩造間存在僱傭契約（下稱系爭僱傭契約）
    。伊在職期間表現良好，對於職務上之事項均戮力完成，詎
    上訴人竟以伊於98年3月1日遭上訴人公司北區總調度王秦台
    親眼目睹，欲黏取投幣箱內紙鈔，並拒絕開門接受檢查而迅
    速開離現場，涉嫌舞弊情節重大，且於98年3月 2日至同年3
    月3日連續曠職2日，嚴重影響上訴人公司排班調度為由，依
    勞動基準法（下稱勞基法）第11條第5款及第12條第 1項第4
    款規定，於98年3月20日將伊免職。惟伊於98年3月 1日駕車
    返回臺北西站時，雖見王秦台於車外指揮，然伊以為王秦台
    要伊離開，始將車輛開往臺北北站，而伊於當日下午 5點15
    分出班至桃園龍潭期間，回程行經板橋時接獲站長電話後，
    始知悉王秦台認為伊涉及舞弊一事。伊於當日回到臺北站後
    ，因認有靜待調查之必要，遂告知車站調度員98年3月2日無
    法出班，請其調班；至98年3月3日則因尚未完成調查，伊乃
    委請同事簡文昌代班，並非無故曠職，是上訴人遽以伊違反
    工作規則情節重大及不能勝任工作為由，終止系爭僱傭契約
    ，顯非適法，爰依民事訴訟法第 247條規定，提起本件訴訟
    ，求為確認系爭僱傭關係存在之判決。
二、上訴人則以：被上訴人於98年3月1日值勤時，將車停在臺北
    西站，欲黏取投幣箱內紙鈔，遭王秦台親眼目睹，被上訴人
    竟拒絕開門接受檢查且迅速駛離現場，顯係涉嫌舞弊情節重
    大，自知心虛而拒絕接受檢查；隔日起竟又於98年3月2日、
    3日連續2日無故未到勤，伊公司站上人員均聯絡不上被上訴
    人，且被上訴人事後復拒寫報告書為任何解釋。而員工犯錯
    後是否仍須按時出勤抑或暫時停職，乃企業基於人力調度而
    可全權處置之事項，被上訴人於伊公司未將其停職前，竟藉
    口所謂靜待調查擅不到勤，且未經主管許可私下委託同事簡
    文昌代班，實係推諉卸責無故曠職，已嚴重影響伊公司排班
    調度，不服公司管理，顯係違反勞動契約或工作規則而情節
    重大，亦違反勞工應忠誠履行勞務給付之義務，而對於所擔
    任之工作確有不能勝任之情事。伊公司乃於98年 3月20日發
    佈人事命令解雇被上訴人，業已符合勞基法第12條第1項第4
    款及同法第11條第5款規定之要件等語，資以抗辯。
三、原審為上訴人敗訴之判決，上訴人不服，提起上訴，其上訴
    聲明為：(一)原判決廢棄。(二)被上訴人於第一審之訴駁回。被
    上訴人則於本院答辯聲明：上訴駁回。
四、查被上訴人主張：被上訴人自臺汽公司時期即受雇擔任司機
    ，臺汽公司組織與公司名稱自90年7月1日起變更為上訴人公
    司，惟法人格並未變更，仍具同一性；上訴人公司於98年3
    月20日以被上訴人舞弊（欲黏取投幣箱內紙鈔一事）及連續
    曠職 2日為由，公告將被上訴人免職，而終止系爭僱傭契約
    等情，有上訴人公司98年 3月20日(98)國光人字第98100729
    號令影本 1紙附卷可稽(見原審卷第58頁)，並為上訴人公司
    所不爭執，堪認此部分事實為真正。惟被上訴人主張上訴人
    公司終止系爭僱傭契約不符勞基法規定，兩造間仍存在僱傭
    關係等情，則為上訴人公司所否認，並以前開情詞置辯，是
    本件應予審究之爭點厥為：(一)上訴人依勞基法第12條第 1項
    第4款規定終止系爭僱傭契約，是否合法？ (二)上訴人依勞基
    法第11條第 5款規定終止系爭僱傭契約，是否合法？茲分述
    如下：
  (一)上訴人依勞基法第12條第1項第4款規定終止系爭勞動契約，
    是否合法？
  1.按勞工違反勞動契約或工作規則，情節重大者，雇主得不經
    預告終止契約，勞基法第12條第1項第4款定有明文。所謂「
    情節重大」，係指因該事由導致勞動關係進行受到干擾，而
    有賦予雇主立即終止勞動契約關係權利之必要，且受僱人亦
    無法期待雇主於解僱後給付其資遣費而言，必以勞工違反勞
    動契約或工作規則之具體事項，客觀上已難期待雇主採用解
    僱以外之懲處手段而繼續其僱傭關係，且雇主所為之懲戒性
    解僱與勞工之違規在程度上核屬相當者，始足稱之。是勞工
    之違規行為態樣、故意或過失違規、對雇主及所營事業所生
    之危險或損失、勞雇間關係之緊密程度、勞工到職時間之久
    暫等，均為是否達到懲戒性解僱之衡量標準（最高法院95年
    度台上字第2465號、97年度台上字第 825號及97年度台上字
    第2624號裁判要旨參照）。
  2.查上訴人係以被上訴人於98年3月1日經王秦台親眼目睹，欲
    黏取投幣箱內紙鈔，並拒絕開門接受檢查而迅速開離現場，
    涉嫌舞弊，且於98年3月2日至同年3月3日連續曠職 2日，嚴
    重影響上訴人公司排班調度，有勞基法第12條第1項第4款所
    定之違反勞動契約或工作規則而情節重大之事由，據以終止
    系爭僱傭契約。惟被上訴人主張上訴人終止僱傭契約不合法
    ，並陳稱：伊並無欲黏取投幣箱內紙鈔之意思，當時王秦台
    敲伊車門，伊以為王秦台要伊離開，始將車輛開往臺北北站
    ；又98年3月2日及同年3月3日原本即非伊應排之班次，且伊
    於當日回到臺北站後，因認有靜待調查之必要，遂告知車站
    調度員98年3月2日無法出班，請其調班，98年3月3日則委請
    同事簡文昌代班，並非無故曠職等語。茲就上訴人主張終止
    系爭僱傭契約之事由析述如下：
  (1)關於黏取投幣箱內紙鈔部分：
    證人王秦台於原審證稱：「（法官問：原告徐桂松於98年
      3月1日執勤時，是否將車停於臺北西站，欲黏取投幣箱內
      紙鈔，並拒絕開門且迅速駛離現場？）我認識原告，我也
      是被告的主管之一。98年3月1日當天我是現場執行調度勤
      務，且發現現場有一部不該停在西站位置的原告車子，我
      上前察看我敲原告的車門，我看到原告側身過來臉向下看
      著投幣箱，投幣箱裡面有無紙鈔我沒有注意，但我認為他
      是要拿東西黏裡面的錢，當時車內只有原告，我不確定原
      告是站著或是坐著，我感覺原告是拿著一張好像是紙的東
      西要黏投幣箱裡面的錢，因為原告拒絕開門檢查，馬上開
      車就走了。我當下看到他拿著一個類似紙箱的硬紙板伸入
      投幣箱裡面欲黏裡面的錢的動作。」、「（法官問：原告
      把車子開離現場你做何處置？）我打電話給鐘站長，說你
      們的駕駛員徐桂松剛在西站，幾點離開，把上述情形轉達
      後請他注意。」、「（被告訴訟代理人問：你剛說原告車
      不該停在西站，為何原告車不該在該處？）西站停的是長
      途的車係每排三人座，原告開的車是短途的車每排四人座
      卻出現在西站，我才會去敲他的車門。」、「（原告複代
      理人問：你看到原告拿紙伸入投幣箱，是否完全有伸入？
      ）我不敢肯定是否有完全伸入，不確定是壹隻手或二隻手
      。投幣箱進入方向有轉折，所以紙才有可能伸入。」等語
      （見原審卷第64至65頁），可見證人王秦台當時並未看到
      投幣箱裡面有無紙鈔，亦不確定被上訴人係以一隻手或二
      隻手伸入投幣箱，係因其敲打被上訴人車門時，看到被上
      訴人側身過來臉向下看著投幣箱，拿著一個類似紙箱的硬
      紙板伸入投幣箱裡面的動作，而主觀上認為被上訴人係要
      拿東西黏裡面的錢。惟王秦台既自承當時並未看到投幣箱
      裡面有無紙鈔，亦不能確定被上訴人係以一隻手或二隻手
      伸入投幣箱，則其是否能在隔著車門之情形下，清楚看到
      被上訴人拿著一個類似紙箱的硬紙板伸入投幣箱裡面黏取
      裡面紙鈔之行為，即非無疑，尚難僅憑王秦台上開證述，
      遽認被上訴人確有黏取投幣箱內紙鈔之舞弊情事。
    又上訴人雖主張：伊公司在臺北車站附近設有三處車站，
      即臺北東站、臺北西站及臺北北站，臺北西站係專司中站
      以南路線，而臺北北站則專司北部路線，如桃園、新竹、
      龍潭等路線，而被上訴人隸屬臺北北站，且當時係跑完「
      竹東- 臺北」之班次，應將車開至臺北北站，惟被上訴人
      欲將車停放於長途車之臺北西站，完全不符合伊公司行車
      管制實務，被上訴人顯係為覓無人注意之處以黏取投幣箱
      內紙鈔，始將車停放於不該停之臺北西站；遭王秦台查獲
      又拒絕開門而倉皇離開，形跡可疑，可證明被上訴人確有
      黏取投幣箱內紙鈔之舞弊行為云云。惟被上訴人辯稱：伊
      將車子停在臺北西站係公司規定為方便旅客下車而以西站
      為終點站，並非絕對不能停放於西站，且伊先前之駕駛憑
      單上亦有車輛停靠於西站之紀錄；伊與王秦台雖任職於同
      公司，然並無交情，當時王秦台敲一下車體，伊以為他要
      伊將車開走，始開車到臺北北站，因伊下一趟車次是要開
      往龍潭，要到北站去發車，期間停留約 1個半小時，於當
      天下午 5點15分又駕車出勤，去開臺北到龍潭之加班車次
      ，並未倉皇離開等語。經查：被上訴人於98年3月1日跑完
      「竹東- 臺北」之班次，在臺北西站經王秦台敲打車門而
      離去後，將車開往臺北北站，並出勤下一趟開往龍潭之班
      次等情，為兩造所不爭執，並有被上訴人98年3月1日之駕
      駛車憑單影本1紙附卷可佐(見原審卷第113頁)，自堪信為
      實在。而臺北西站為人來人往、車輛繁多之處所，縱認上
      訴人主張依其行車管制規劃，被上訴人當天所駕駛之「竹
      東-臺北」、「臺北-龍潭」等短程車班之停靠點均為臺北
      北站，而非臺北西站之情屬實，充其量僅能認為被上訴人
      係違反上訴人之行車管制規劃，尚難遽認被上訴人係為方
      便黏取投幣箱內紙鈔，始將車停放於不該停之臺北西站。
      況臺北西站為人來人往、車輛繁多之處所，倘被上訴人當
      時確有黏取投幣箱內紙鈔之意圖，衡情應會尋覓人車較少
      之處所，豈有選擇臺北西站之理？又被上訴人辯稱其當時
      因不曉得王秦台敲其車門之用意，誤以為王秦台要其將車
      開走，而逕自將車開去北站停放之情，亦與常情無違，自
      難以被上訴人當時未開車門而駕車離去，遽認被上訴人係
      正在進行舞弊行為遭查獲始倉皇離開。
    再查，證人王秦台當時係執行調度勤務，其於被上訴人在
      臺北西站將車開走後，曾有打電話向鐘振龍站長陳述其所
      見之上情，衡情上訴人公司應會立即對於被上訴人之人車
      進行調查，如查證被上訴人有黏取投幣箱內紙鈔之舞弊情
      事屬實，上訴人公司依其93年 8月19日（九十三）國光業
      字第93200707號函及95年3月21日（九五）國光業字第952
      00285 號函文意旨（見原審卷第55頁至56頁）意旨，應會
      立即將被上訴人處以最嚴厲之解僱處分，豈有可能當天仍
      讓被上訴人出勤「臺北- 龍潭」之班次，且於98年3月2日
      、同年3月3日仍為被上訴人排班，迄至98年 3月20日始以
      被上訴人於98年3月1日有黏取投幣箱內紙鈔之舞弊情事及
      98年3月2日、同年3月3日無故未到勤為由，將被上訴人解
      僱，顯見除證人王秦台之證述外，上訴人公司並未查出其
      他足資佐證之證據。從而，上訴人主張被上訴人於98年3
      月 1日有黏取投幣箱內紙鈔之舞弊行為云云，自屬不能證
      明，而難憑採。
  (2)關於98年3月2日及同年3月3日未到班部分：
    上訴人主張被上訴人未於98年3月2日及同年3月3日上班，亦
    未請假等情，為被上訴人所不爭執，並有上訴人公司臺北北
    站98年3月駕駛員輪休表影本1紙在卷可參(見原審卷第57頁)
    ，自堪信為實在。被上訴人雖辯稱：伊係因98年3月1日經王
    秦台質疑伊涉有黏取投幣箱內紙鈔之舞弊情事，認有靜待調
    查之必要，遂告知車站調度員98年3月2日無法出班，請其調
    班，嗣98年3月3日因尚未完成調查，且伊當時有委請同事簡
    文昌代班，並非無故曠職2日云云。惟依上訴人公司於96年5
    月編印之員工工作規則第14條第3款、第16 款規定：「本公
    司員工應忠勤職守，並遵守左列各項原則：．．．三、服從
    主管人員合於規定之調度調派指揮監督，不得推諉或違抗。
    ．．．十六、輪班人員排定出勤及輪休時間者，未經奉准不
    得私自調換。」（見原審卷第92頁至93頁），是被上訴人自
    不得未經上訴人公司同意，即在輪班人員排定之出勤及輪休
    時間，擅自不到勤或私自調換。況被上訴人復未主張並舉證
    依兩造間之僱傭契約或工作規則，被上訴人於98年3月2日、
    同年3月3日得以靜待調查為由而無庸出勤，因此，不論被上
    訴人是否委請簡文昌代班，並不影響其於98年3月2日及同年
    3月3日未上班，亦未請假之事實，故上訴人公司以此認定被
    上訴人曠職 2日，即非無據。被上訴人辯稱並非無故曠職云
    云，尚無可採。
  3.按「勞工有左列情形之一者，雇主得不經預告終止契約：．
    ．．四、違反勞動契約或工作規則，情節重大者。．．．六
    、無正當理由繼續曠工三日，或一個月內曠工達六日者。」
    ，勞基法第12條第1項第4款、第 6款定有明文。而所謂「情
    節重大」，屬不確定之法律概念，不得僅就雇主所訂工作規
    則之名目條列是否列為重大事項作為決定之標準，須勞工違
    反工作規則之具體事項，客觀上已難期待雇主採用解僱以外
    之懲處手段而繼續其僱傭關係，且雇主所為之解僱與勞工之
    違規行為在程度上須屬相當，方屬上開勞基法規定之「情節
    重大」。查上訴人公司不能證明被上訴人於98年3月1日有黏
    取投幣箱內紙鈔之舞弊行為，已如前述，雖被上訴人於98年
    3月2日及同年3月3日有連續曠職 2日之情事，僅屬上訴人公
    司得否依工作規則予以懲處之範疇；客觀上顯未達「已難期
    待雇主採用解僱以外之懲處手段而繼續其僱傭關係」之程度
    ，尚難認被上訴人違反勞動契約或工作規則而有情節重大之
    情事，遑論被上訴人並不符合勞基法第12條第1項第6款所定
    「無正當理由繼續曠工三日，或一個月內曠工達六日」之情
    形。是上訴人公司於98年 3月20日以被上訴人於98年3月1日
    涉有黏取投幣箱內紙鈔之舞弊行為，及於98年3月2日、同年
    3月3日無故未到勤為由，將被上訴人解僱，自難認符合勞基
    法第12條第1項第4款所規定之要件。
  (二)上訴人依勞基法第11條第 5款規定終止系爭僱傭契約，是否
    合法？
  1.按雇主得否以勞工對於所擔任之工作確不能勝任為由，依勞
    基法第11條第 5款規定預告終止與勞工間之勞動契約，應就
    勞工之工作能力、身心狀況、學識品行等積極客觀方面，及
    其主觀上是否有「能為而不為」、「可以做而無意願」之消
    極不作為情形，為綜合之考量，方符勞基法在於「保障勞工
    權益，加強勞雇關係，促進社會與經濟發展」之立法本旨(
    最高法院98年度台上字第1198號裁判意旨參照)。
  2.上訴人主張：被上訴人於98年3月1日黏取投幣箱內紙鈔之舞
    弊行為，雖因被上訴人拒絕稽查脫離疑犯現場而致無法證實
    ，惟總調度王秦台自任職伊公司前身即臺汽公司時起便擔任
    稽查乙職，為伊公司稽查課之始祖，其經驗豐富更堪為所有
    稽查人員之師，其既親眼目睹被上訴人異常舉動，被上訴人
    恐有極大可能性正在舞弊；至少被上訴人「涉嫌舞弊」情節
    重大，事後復拒寫報告書，並連續曠職 2日，嚴重影響伊公
    司排班調度，不服公司管理，已違反勞工應忠誠履行勞務給
    付之義務，則被上訴人對於所擔任之工作即有不能勝任之情
    事，伊公司於訴訟中表明亦依勞基法第11條第 5款規定終止
    系爭僱傭契約等語。惟被上訴人抗辯其並無不能勝任工作之
    情形，並陳稱：雇主之解僱處分，應符合「解僱最後手段性
    原則」，亦即倘有其他處分可為，即不應採取解僱之方式，
    始能貫徹憲法第15條保障工作權之意旨等語。
  3.經查：上訴人不能證明被上訴人於98年3月1日有黏取投幣箱
    內紙鈔之舞弊行為，已如前述，則其自不能以被上訴人「涉
    嫌舞弊」而認其違反勞工應忠誠履行勞務給付之義務。又被
    上訴人固有於98年3月2日及98年3月3日連續曠職 2日之違反
    工作規則之情事，惟其當時因遭上訴人懷疑有黏取投幣箱內
    紙鈔之舞弊行為，心情一時難以平復而未到班，縱有影響上
    訴人公司之排班調度，充其量僅屬上訴人公司得否依工作規
    則規定予以記過處分之問題，不能認定被上訴人主觀上有「
    能為而不為」、「可以做而無意願」之消極不作為情形，揆
    諸前開說明，顯難遽認被上訴人有勞基法第11條第 5款所定
    「對於所擔任之工作確不能勝任」之情事。至被上訴人是否
    拒寫報告書，僅涉及被上訴人對於上訴人公司調查其涉嫌黏
    取投幣箱內紙鈔之舞弊情事是否配合；縱認被上訴人果真未
    依上訴人公司之要求填寫報告書，亦僅欠缺被上訴人之書面
    陳述而已，應不影響上訴人公司對於此事件之調查，亦難以
    此遽認被上訴人對於所擔任之工作有不能勝任之情形。是上
    訴人公司依勞基法第11條第 5款規定終止系爭僱傭契約，自
    難認為合法。
五、綜上所述，被上訴人主張上訴人於98年 3月20日所為終止兩
    造間僱傭契約關係之意思表示不合法，不生終止之效力，即
    為可採。上訴人抗辯被上訴人違反勞動契約或工作規則而情
    節重大，且對於所擔任之工作不能勝任云云，尚無可取。從
    而，被上訴人依民事訴訟法第247條第1項前段規定，請求確
    認兩造間之僱傭關係存在，為有理由，應予准許。原審為被
    上訴人勝訴之判決，並無不合。上訴意旨指摘原判決不當，
    求予廢棄改判，為無理由，應予駁回。
六、本件為判決基礎之事證已臻明確，本院經逐一審酌兩造歷審
    所提其餘攻擊、防禦方法，均與前開論斷結果無礙，爰不再
    一一論述，併予敘明。
七、據上論結，本件上訴為無理由，依民事訴訟法第449條第1項
    、第78條，判決如主文。
中    華    民    國   100    年    7     月    13    日
                  勞工法庭
                      審判長法  官  魏麗娟
                            法  官  李媛媛
                            法  官  吳麗惠
正本係照原本作成。
上訴人如不服本判決，應於收受送達後20日內向本院提出上訴書
狀，其未表明上訴理由者，應於提出上訴後20日內向本院補提理
由書狀（均須按他造當事人之人數附繕本）上訴時應提出委任律
師或具有律師資格之人之委任狀；委任有律師資格者，另應附具
律師資格證書及釋明委任人與受任人有民事訴訟法第466條之1第
1項但書或第2項（詳附註）所定關係之釋明文書影本。如委任律
師提起上訴者，應一併繳納上訴審裁判費。
中    華    民    國   100    年    7     月    14    日
                            書記官  吳碧玲
附註：
民事訴訟法第466條之1（第1項、第2項）：
對於第二審判決上訴，上訴人應委任律師為訴訟代理人。但上訴
人或其他法定代理人具有律師資格者，不在此限。
上訴人之配偶、三親等內之血親、二親等內之姻親，或上訴人為
法人、中央或地方機關時，其所屬專任人員具有律師資格並經法
院認為適當者，亦得為第三審訴訟代理人。